【裁判字號】    97,台上,6715
【裁判日期】    971225
【裁判案由】    違反毒品危害防制條例
【裁判全文】
最高法院刑事判決            九十七年度台上字第六七一五號
上 訴 人  乙○○
          甲○○
上列上訴人等因違反毒品危害防制條例案件，經台灣高等法院花
蓮分院中華民國九十七年九月九日第二審更審判決（九十七年度
上重更(四)字第五號，起訴案號：台灣台東地方法院檢察署九十三
年度偵字第一五一二、一七六一、二一三五號「原判決漏載後二
案號」），甲○○不服，提起上訴，乙○○未聲明上訴，原審依
職權逕送審判，視為其已提起上訴，本院判決如下：
    主  文
原判決關於乙○○、甲○○部分均撤銷，發回台灣高等法院花蓮
分院。
    理  由
本件原判決撤銷第一審關於上訴人乙○○販賣第一級毒品及另上
訴人甲○○部分科刑之判決，經比較刑法及懲治走私條例之新舊
規定後，改判依想像競合犯、行為時即修正前刑法連續犯、牽連
犯規定，從一重仍均論處上訴人二人共同連續販賣第一級毒品罪
刑（皆處無期徒刑）。固非無見。
惟查：(一)、依原判決認定之事實，上訴人二人與趙坤相基於共同
犯意聯絡，於民國九十三年一月二十一日、同年四月十七日，先
後自泰國以海運貨櫃進口方式，將夾藏在木製家具之第一級毒品
海洛因走私入境來台後，再由上訴人二人與龍建良、曹子雲（以
上二人均經判決確定）共同將之出售牟利，渠等因販毒所得款計
為新台幣（下同）一億六千一百七十七萬元。其中乙○○於同年
六月二十九日，在台東市○○街五十七號二樓住處內，將販毒所
得六百四十八萬元交予曹子雲收受，此部分嗣經法務部調查局台
南縣調查站（下稱台南縣調查站）於同月三十日在乙○○上開住
處，連同其餘販毒所得三十萬元及美金一萬四千八百元一併經搜
索查獲。然原判決嗣於理由內則謂調查人員搜索扣得白色條塊共
一百八十三塊（條）、販毒所得現金新台幣一百七十八萬元及美
金一萬四千八百元，此與上開事實認定並不相符，而有判決理由
矛盾之違法。再原判決於論罪理由內說明扣案之海洛因一百八十
三塊（按應係一百四十一塊又四十二條）總淨重五十六公斤四○
三．三九公克，係當場查獲之第一級毒品，其中十「公克」經法
務部核准調查局領用供研究之用，已無剩餘，其餘總淨重五十六
公斤三九三．三九公克，應依毒品危害防制條例第十八條第一項
前段規定，宣告沒收銷燬，並於主文欄為該諭知。然原判決事實
認定上訴人二人與趙坤相於九十三年四月十七日，自泰國以海運
貨櫃進口木製樓梯扶手方式，夾藏走私海洛因三百七十二條入境
來台後，經上訴人二人與龍建良先後出售予趙坤相所指定之人，
及由乙○○自行出售後，尚餘四十二條海洛因於同年六月三十日
經調查人員查獲，而未及出售等情，且於其後以括弧註明其總淨
重為五十六公斤四○三．三九公克，經法務部於九十三年九月十
日核准調查局領用十「克」供研究之用。是該事實認定要與上開
理由論敘及主文之諭知不相符合，同有判決理由矛盾之違誤。(二)
、原判決事實認定上訴人二人與趙坤相於九十三年一月二十一日
走私海洛因磚四十四塊來台後，經上訴人二人與龍建良將其中四
塊載往彰化縣花壇鄉，以每塊四十萬元售予綽號「雞哥」者，其
得款因當中夾雜有假鈔，經扣除後實際得款二百七十七萬元，除
其中二百四十萬元交予甲○○，餘款三十七萬元由乙○○取得。
乙○○嗣並基於為自己隱匿重大犯罪所得之故意，先後於同年二
月三日或十八日、同年二月四日，將所得四十萬元，委請不知情
之妻子林鈺珍（原名劉玉珍）存入其在國泰世華聯合商業銀行台
東分行及合作金庫銀行台東分行之帳戶內等情。依此，原判決事
實先認該次販賣四塊海洛因磚乙○○所得款為三十七萬元，嗣又
認渠基於隱匿重大犯罪所得犯意，將販毒所得款四十萬元存入其
妻上開銀行帳戶，致其對此所為認定，先後歧異，自屬判決違背
法令。(三)、原判決於論罪理由內係以上訴人二人將販賣海洛因所
得款項，分別存入不同之人帳戶或換成外幣，認應構成修正前洗
錢防制法第九條第一項之洗錢罪。並謂上訴人二人此部分犯行，
與趙坤相、曹子雲間，有犯意聯絡及行為分擔，均為共同正犯等
語。然原判決於事實欄並未認定上訴人二人與趙坤相、曹子雲間
有洗錢之共同犯意聯絡，以及渠等就先後數洗錢犯行，各有如何
之分擔行為，致所為理由之論敘已失其事實依據，亦有判決理由
矛盾之違誤。且依原判決認定之事實，乙○○基於為自己隱匿重
大犯罪所得犯意，先於九十三年二月三日、十八日、同年二月四
日將販賣海洛因所得款四十萬元存入其妻林鈺珍之銀行帳戶內，
復於同年五月二十五日、六月一日，將販賣海洛因所得六百七十
三萬三千五百元兌換為美金各十萬元，再分別交予甲○○、曹子
雲攜往泰國交予趙坤相，又於同年五月二十六日至六月十八日期
間，委由不知情之妻子林鈺珍將其中八百二十五萬元，存入林女
在合作金庫銀行台東分行及台灣銀行台東分行之帳戶內，予以掩
飾等情。並認其中同年五月二十五日及六月一日之洗錢犯行，係
承續先前隱匿自己重大犯罪所得之概括犯意而為，然其理由內就
乙○○上開事實欄所認數洗錢行為之法律關係為何？主觀上是否
出於概括犯意所為？則未置一詞予以說明，尚嫌理由不備。(四)、
犯修正前洗錢防制法第九條第一項至第三項之罪（按該條已於九
十六年七月十一日修正時移列於第十一條），於犯罪後六個月內
自首者，免除其刑；逾六個月者，減輕或免除其刑；在偵查或審
判中自白者，減輕其刑。修正前該法第九條第四項定有明文。原
判決事實認定乙○○基於隱匿自己重大犯罪所得之概括犯意，先
將販賣海洛因所得款其中六百七十三萬三千五百元，分別於九十
三年五月二十五日及六月一日兌換為美金各十萬元，將美金十五
萬元交付甲○○，另五萬元交付受趙坤相指示具有洗錢概括犯意
之曹子雲，由甲○○先後分別攜帶美金五萬元及美金十萬元，曹
子雲則一次攜帶美金五萬元，分別持往泰國轉交趙坤相，乙○○
另於同年六月中旬在台東市○○街五十七號二樓住處，將其中六
百萬元交付曹子雲，由曹子雲於六月二十八日將其中一百八十九
萬元委託不知情之富安旅行社業務員張標材，匯入新加坡OVERSE
A CHINESEBANK INGCORPO RATION 第0000000000號帳
戶內，未匯出之四百萬元則將之藏放在台北縣鶯歌鎮○○○街二
十三號四樓租屋處內，乙○○再於同年五月二十六日至六月十八
日期間，委由不知情之妻子林鈺珍將其中八百二十五萬元，存入
林女在合作金庫銀行台東分行及台灣銀行台東分行之帳戶內，予
以掩飾。嗣乙○○、甲○○於偵查中均自白上開隱匿自己重大犯
罪所得之犯行等情。如果無誤，上訴人二人既於偵查中已自白上
開洗錢犯行，即有該減輕其刑規定之適用。原判決未依該規定予
以減輕，應有判決不適用法則之違誤。(五)、原判決事實認定九十
三年四月中旬，上訴人二人與趙坤相承前販賣、私運海洛因進口
至台灣之概括犯意，自泰國將每條重約二○○公克之海洛因共計
三百七十二條，藏在木製扶手，裝入貨櫃內，交由 KOT AHADIAN
貨輪，於同年月十七日私運至基隆港。其後並由上訴人二人將之
載運至台東縣台東市你會紅KTV 店、台東縣三仙台某處，分別售
予趙坤相所指定之人，各一百六十條及四十條，並由甲○○將其
中四十條攜往高雄市霖園飯店售予趙坤相所指定之林姓男子，每
條售價為四十萬元，計得款九千六百萬元。另一百三十二條，其
中九十條則由上訴人二人與龍建良一同攜往台東三仙台、桃園、
宜蘭、台中、台北等地，每條以相同價格售予不詳姓名之人，共
三千六百萬元，僅收得三千一百萬元，所剩四十二條迄同年六月
三十日，經台南縣調查站人員查扣等情。理由內並以上訴人二人
與龍建良於原審及偵查中對此已坦認屬實，資為上開事實之認定
依據。然乙○○初於查獲當日台南縣調查站調查時供稱九十三年
四月間，渠等以進口（木製）樓梯扶手名義夾帶走私海洛因共三
百六十條，每條約二百公克，嗣於九十三年七月七日偵查及翌（
八）日台南縣調查站借詢時，亦為相同供述，於同年九月二十七
日偵查中供稱九十三年四月中走私進口海洛因共三百七十二條，
迨第一審審理時則稱此次走私進口之海洛因係三百五十二條，伊
自始都表示該次走私進口海洛因是八十八套，每套有四條海洛因
等語，於原審第二、三次更審準備程序時，亦為相同供述，至原
審此次更審準備程序又改稱第二次走私海洛因係三百七十二條等
語（見偵(一)卷第五十三頁、偵(二)卷第六十九頁、第一○九頁、偵
(四)卷第六十頁、一審卷第二四○、二四一頁、原審更(二)卷第九十
九頁、原審更(三)卷第一三五頁、原審更(四)卷第一○三頁）。渠就
九十三年四月十七日走私進口之海洛因數量究竟若干？先後所供
不一，究以何者為可採，事關上訴人等與趙坤相、龍建良該次走
私販入海洛因後，售出得款之計算，原判決對此未加說明其取捨
論斷之理由，乃逕認該次走私進口海洛因為三百七十二條，尚嫌
速斷，而有判決理由不備之違法。(六)、刑事訴訟法第一百五十九
條之五第一項「被告以外之人於審判外之陳述，雖不符前四條之
規定，而經當事人於審判程序同意作為證據，法院審酌該言詞陳
述或書面陳述作成時之情況，認為適當者，亦得為證據」之規定
，係以被告以外之人於審判外之陳述，雖不符合同法第一百五十
九條之一至第一百五十九條之四有關傳聞法則例外規定之情形，
然既經當事人同意，且「法院經審酌該陳述作成時之情況，認為
適當」時，亦例外認其應具證據能力。其立法意旨，則在於確認
當事人對於傳聞證據有處分權，得放棄反對詰問權，同意傳聞證
據可作為證據；但因刑事訴訟制度尚非採澈底之當事人進行主義
，乃又限制以法院認為適當者，始得為證據。因之，當事人同意
或有同條第二項依法視為同意某項傳聞證據作為證據使用者，實
質上即表示有反對詰問權之當事人已放棄其反對詰問權，如法院
認為適當，不論該傳聞證據是否具備刑事訴訟法第一百五十九條
之一至第一百五十九條之四所定情形，均容許作為證據。至法院
於何種情況，得認為適當，則應審酌該傳聞證據作成時之情況，
如該傳聞證據之證明力明顯過低或係違法取得，即得認為欠缺適
當性。是判決就被告以外之人於審判外之陳述，依上開規定，例
外認其具備證據能力時，除當事人已經同意，或有擬制同意情形
外，並須就其具備「適當性」之要件，為扼要說明，始為適法。
原判決理由就本案卷內屬審判外之供述證據，以檢察官、上訴人
二人及其辯護人均同意作為證據為由，乃逕認其應具證據能力，
然就其如何具備「適當性」要件乙節，則未置一詞，予以簡要說
明，亦嫌理由不備。以上，或係甲○○上訴意旨所指摘，或為本
院得依職權調查之事項，應認原判決關於上訴人二人部分仍有撤
銷發回更審之原因。
據上論結，應依刑事訴訟法第三百九十七條、第四百零一條，判
決如主文。
中    華    民    國  九十七  年   十二   月  二十五  日
                      最高法院刑事第四庭
                          審判長法官  張  淳  淙
                                法官  劉  介  民
                                法官  張  春  福
                                法官  林  俊  益
                                法官  吳  信  銘
      本件正本證明與原本無異
                                      書  記  官
中    華    民    國  九十七  年   十二   月  三十一  日
                                                     M


司法院資訊處製作；財團法人民間司法改革基金會備份。
